臺灣高等法院花蓮分院民事判決　　　　 100年度上易字第16號
上　訴　人　溫良英
訴訟代理人　俞建界律師
被上訴人　　花蓮縣花蓮市公所
法定代理人　田智宣
訴訟代理人　歐宇倫律師
　　　　　　林煜翔律師
上列當事人間請求拆屋還地事件，上訴人對於中華民國九十九年
十二月三十一日臺灣花蓮地方法院九十九年度訴字第二四六號第
一審判決提起上訴，本院於一百年五月十七日言詞辯論終結，判
決如下：
    主  文
上訴駁回。
第二審訴訟費用由上訴人負擔。
    事實及理由
壹、被上訴人於原審主張略以：坐落花蓮縣花蓮市○○段六二二
    地號土地（下稱系爭土地）為中華民國所有，被上訴人為管
    理人，如原判決書附圖所示門牌號碼花蓮市○○街六十二號
    房屋、面積二十八平方公尺（下稱系爭建物）無合法權源占
    用系爭土地，屢經催討均未獲置理。被上訴人前曾以該屋事
    實上處分權人為訴外人鄭喜妹，訴請其拆屋還地，臺灣花蓮
    地方法院以九十八年度訴字第八二號判決被上訴人勝訴，惟
    於第二審時，經本院依職權調閱相關稅捐資料後，認定系爭
    建物事實上處分權人為上訴人溫良英，而非鄭喜妹，故判決
    被上訴人敗訴，然其於判決理由中亦交待系爭建物占用系爭
    土地確屬無權占用。爰依民法第七百六十七條前段之規定請
    求上訴人拆屋還地。並補稱：
（一）兩造間就系爭房地未成立使用借貸關係：
  １、臺灣省政府六十七年府建四字第六六四一四號函及附件違
      章建築拆遷計畫書，足證兩造未成立使用借貸關係：
    (1)兩造於原審均未爭執臺灣省政府六十七年府建四字第六六
      四一四號及附件違章建築拆遷計畫書屬斯時管理機關即臺
      灣省政府所核准，係真正公文書，則該文書所載內容自代
      表管理機關就系爭房地之管理意思，而此份文件已詳述臺
      灣省政府未予允准上訴人使用該土地之立場，雖上訴人質
      疑此份文書為六十七年臺灣省政府管理意思，未能代表五
      十八年臺灣省政府管理意思，惟該份文書內已有「所請建
      築與都市計畫分區使用管制目的不合，且土地為公有，依
      法無可資核准者，曾多次報省請示，均不獲邀准」等語，
      自可知悉臺灣省政府自始未曾同意上訴人使用系爭土地，
      若上訴人有所質疑，自應依舉證責任，提出得以證明五十
      八年間臺灣省政府與上訴人間有成立使用借貸關係之相關
      資料，惟上訴人均未提出相關資料，僅空言否認，則依上
      開文書自得證明，臺灣省政府向未同意上訴人使用系爭土
      地。
    (2)另查本院九十八年度上字第四九號案件，亦曾分就臺灣省
      政府、花蓮縣政府、國有財產局函調民國四十年間與本件
      相關之資料，而國有財產局函復係查無資料，另臺灣省政
      府回函則謂現存四十年間之書面檔案中，並無有關本件之
      資料，僅有花蓮縣政府函復提供現存書面資料，可知悉者
      為三十九年間花蓮縣商會聯名向縣府陳情，欲於溝上興建
      店鋪，後於四十年間，花蓮縣建設科業已言明「排水溝建
      築房屋與規定不合，且有礙排水及消防緊急用水之取給，
      似未便照准」，然花蓮縣楊縣長仍同意花蓮縣商會於該地
      興建小店鋪，其於四十年十一月二十二日批示載：「一、
      姑准予建築；二、該建築房屋須要離溝邊漥地上壹台尺以
      利消防必要時之用；三、溝中污草等建築人自清除掃。」
      除此之外，未查有臺灣省政府准予同意系爭土地出借於上
      訴人等之紀錄，可知於四十年間花蓮縣政府同意興建小店
      鋪係由其自行決定，並非受臺灣省政府指示，顯然當時小
      店鋪所有人未與土地管理機關成立土地使用借貸契約。況
      觀乎當時聯名向縣府陳情興建小店鋪者，無一人係本件上
      訴人，上訴人實無從主張相關權利。
    (3)又上訴人辯以五十八年一月十三日府建土字第一四四號函
      可推知市公所同意上訴人使用系爭土地興建建物必經臺灣
      省政府之核准，故臺灣省政府與上訴人間有成立使用借貸
      關係云云。惟查，六十七年府建四字第六六四一四號函附
      件之計畫緣由一載明「五十七年本縣為改善該排水溝，因
      工程施工需要，本所協調暫時拆除，並統一規劃，轉報花
      蓮縣政府以五十八年一月十三日府建土字第一四四號核准
      照圖修建復原。」，再輔以緣由二載明「該等災戶一致要
      求就地復建。惟該處為都市計畫排水溝，所請建築與都市
      計畫分區使用管制目的不合，且土地為公有，依法無可資
      核准者，曾多次報省請示，均不獲邀准，且指示其餘未受
      災之小店鋪，應予拆除自當遵照執行。」等語。足認五十
      八年間溝上人家之建物興建事宜，是由花蓮縣政府及花蓮
      市公所處理，未有花蓮縣政府上報臺灣省政府請示之記載
      ，其處理層級似至花蓮縣政府為止，臺灣省政府並未知悉
      。況縱認臺灣省政府確已知悉興建乙事，然其就上訴人使
      用系爭土地之立場即係「依法無可資核准」，自難同意與
      上訴人成立使用借貸關係，是上訴人自難以五十八年間花
      蓮縣政府及市公所允准興建行為，逕認與臺灣省政府間成
      立使用借貸關係。
  ２、依花蓮縣政府九十九年二月九日府城建字第０九九００二
      一二五四號函附件資料，及五十八年之違章建築處理辦法
      ，五十八年溝上房屋重建計畫確由花蓮縣政府自行處理，
      土地管理機關即臺灣省政府並未同意上訴人使用系爭土地
      ，即臺灣省政府及上訴人間自始至終均未成立借貸關係：
    (1)花蓮縣政府依斯時違章建築處理辦法第三十五條規定自行
      訂定辦法，准予舊有違章建築修繕，此即上訴人得於溝上
      修建房屋之緣由：
    按處理違章建築之主管機關在縣為縣政府，而縣政府得設
      置違章建築處理委員會，該會則負責策劃處理轄區內之違
      章建築，而舊有違章建築凡不屬於第三十一條第一項規定
      範圍，得由縣政府斟酌當地情形就地處理，且上開建築未
      屆拆除或整理前，得在不改變原形及構造之必要限度內，
      由縣政府自行訂定辦法，准予修繕，內政部於五十三年台
      內地字第一五三四四三號令所發布之違章建築處理辦法第
      五條、第六條、第三十四條及第三十五條，分別定有明文
      。
    查花蓮縣政府五十七年府建土字第三五八三五號函，其事
      由載明「為拆除花蓮市○○街、明義街違建攤棚乙案」，
      另說明二載明「拆除花蓮市○○街、明義街違建攤販搭建
      拆遷乙案，業經本縣違章建築處理委員會專案小組於七月
      二十七日集會．．．，希依該專案小組結論．．．處理。
      」而專案小組結論有四，其中「結論一：請警察局遵照省
      令及該攤販前具時拆除之切結，即予拆除。結論二：攤販
      中確有生活困難，賴以維生，另覓適當地點收容。結論四
      ：由市公所邀集有關單位，尋找適當地點。」，由此可知
      溝上人家之前身係攤棚，遭主管機關即花蓮縣政府認定為
      違建，由縣內違章建築處理委員會負責上開違建之處置，
      委員會小組結論係將此處違建攤棚即予拆除，惟其中若有
      生活困難者，則令市公所邀集有關單位，尋找收容攤販之
      適當地點，故市公所方依縣令於溝上先行拆除原有房屋（
      以配合改善排水溝工程施工），並統一規劃於溝上重建之
      圖樣，經縣府改正准許後（參五十八年一月十三日花蓮縣
      政府府建土字第一四四一號函；受文者係花蓮市公所），
      令上開攤販須悉依改正之圖樣重建，方准於溝上安置。
    次查，前揭花蓮縣政府函文之受文者係花蓮縣警察局，而
      花蓮縣警察局於批示處載有「查花蓮市○○街、明義街排
      水溝上房屋修繕乙案．．．，修復圖樣與原形實際不符，
      ．．．顯已違反違章建築處理辦法第三十五條，本局未便
      同意」之字句，可知花蓮縣政府係依當年違章建築辦法第
      三十五條准予舊有違章建築，於不改變原形及構造之必要
      限度內於溝上現址修繕，惟其本意並非同意上訴人等得於
      當地長久安置，准予修繕係屬未屆拆除或處理前之管理措
      施，以避免遭認定為新違章建築而予取締，縣政府非與其
      等成立使用借貸契約（實則縣政府本非土地管理人，並無
      系爭土地之處分權限）。另請參酌臺灣高等法院九十八年
      度上字第六三八號判決內容，於該案中違章建築戶亦主張
      新竹縣政府同意修繕其舊有違章建築之行為，已成立使用
      借貸契約，惟均認無理由而未採，其主要判決理由為「經
      核與修正前違章建築處理辦法第三十五條之規定准予修繕
      ，以避免被認定係新違章建築予以取締之證明而已，有該
      修繕證可憑。其上並無任何同意上訴人使用系爭土地之相
      關記載，難認該修繕證足以證明新竹縣政府同意上訴人使
      用系爭系爭土地。」，此等見解應稱允當。
    (2)臺灣省政府就溝上人家乙案，其態度始終一貫，未同意其
      等於溝上興建房屋：
      查臺灣省政府建設廳五十八年四月二十三日建四字第二七
      二五七號函，於說明一載明：「貴縣花蓮市民為花蓮市○
      ○街、明義街．．．加蓋建築房屋，認此舉將影響消防用
      水，而損及眾人權益，應予拆除。」，故該函於說明二指
      示花蓮縣政府「茲抄送原檢舉書一份，請貴府依法辦理」
      。由此可知，臺灣省政府於五十八年因花蓮市民之檢舉，
      即指示花蓮縣政府就溝上建築房屋應依法辦理，未有同意
      花蓮縣政府處置之文句，其態度顯已傾向拆除一途，故原
      審原證三臺灣省政府六十七年府建四字第六六四一四號函
      之計畫緣由二，所載之「惟該處為都市計畫排水溝，所請
      建築與都市計畫分區使用管制目的不合，且土地為公有，
      依法無可資核准者，曾多次報省請示，均不獲邀准，且指
      示其餘未受災之小店鋪，應予拆除自當遵照執行」，自非
      如上訴人所抗辯僅屬六十七年臺灣省政府之處置方式，應
      可證明臺灣省政府自始至終就系爭溝上建築房屋乙案，即
      採不予同意之意見。是臺灣省政府向未同意上訴人占有使
      用系爭土地，應屬明確，被上訴人訴請上訴人拆屋還地之
      主張，自有理由。
    (3)再花蓮縣政府與臺灣省政府於五十八年間之往來公函中，
      臺灣省政府均未就溝上人家於原地重為興建乙事，表示准
      、駁之意見，蓋依斯時違章建築處理辦法，花蓮縣違章建
      築之主管機關係花蓮縣政府，故臺灣省政府自難就花蓮縣
      政府處置違章建築之作為擅作干預，惟其單純沉默之意思
      表示，自難直接解為同意被上訴人業已同意上訴人使用系
      爭土地。甚且最高法院九十二年台上字第九六七號判決之
      案例事實與本案亦為相似，其亦認土地所有權人消極不行
      使排除侵害之權利，尚難等同默示同意無權占有人使用其
      土地。況觀之臺灣省政府六十七府建四字六六四一四號函
      及附件違章建築拆遷計畫書，臺灣省政府即明確表示未同
      意上訴人使用系爭土地，並要求花蓮縣政府拆除其房屋之
      意見，更足見臺灣省政府自始至終即反對上訴人使用系爭
      土地，自難與其成立使用借貸契約。
  ３、退步言之，縱認臺灣省政府與上訴人間確有成立使用借貸
      契約之協議，則市公所現為管理機關，自有權依民法第四
      百七十條第二項：「借貸未定期限，亦不能依借貸之目的
      ，而定其期限者，貸與人得隨時請求返還借用物。」之規
      定，終止契約收回系爭土地，上訴人自應返還系爭土地。
（二）上訴人認其占有系爭土地依民法第九百四十三條應受適法
      占有之推定。惟查，新修民法業已明定有關占有本權係債
      權者，其占有本權並不受權利存在之推定：
  １、修正後民法第九百四十三條規定：「占有人於占有物上行
      使之權利，推定其適法有此權利。前項推定，於下列情形
      不適用之：一、占有已登記之不動產而行使物權。二、行
      使所有權以外之權利者，對使其占有之人。」，其立法理
      由為：「對於已登記之不動產物權，其交易相對人所應信
      賴者，乃地政機關之登記，尤不能依憑不動產之現時占有
      狀態而為權利之推定（現行條文第七百五十九條之一參照
      ），因此，日本法制雖以登記為不動產物權變動之對抗要
      件，但其有力學說仍認第一百八十八條對於已登記之不動
      產並不適用（川島武宜編：注釋民法第七冊，物權二，第
      五五頁參照）；我國學者亦多持同一主張（黃右昌著，民
      法物權詮解，第四四四頁；史尚寬著，物權法論，第五二
      五頁等參照）。是宜將『已登記之不動產物權』排除適用
      ，俾免疑義，爰增列第二項第一款除外規定。」、「占有
      人依第一項規定，於占有物上行使權利，僅須證明其為占
      有人，即受本條權利之推定，就其占有物上行使之權利，
      不負舉證責任。惟於根據債權（如租賃或借貸）或限制物
      權（如動產質權）等所有權以外之權利而占有他人之物者
      ，在占有人與使其占有人間，如逕依第一項規定而為權利
      適法之推定，其結果殊欠合理。例如甲將物交付乙占有，
      嗣甲以所有物返還請求權請求乙返還，乙認為其間有租賃
      關係存在，主張因租賃權而占有。依訴訟法上舉證責任分
      配之法則，乙對有權占有之事實負舉證責任，惟如依本條
      現行規定即得主張有租賃權而無庸另負舉證之責，顯與訴
      訟法上舉證責任分配之法則有違，且有欠公平。」，查系
      爭土地為國有土地，現土地登記管理名義人為被上訴人，
      而上訴人於本件主張之占有本權係使用借貸契約，即其主
      張之占有權源屬債權，則按新修正民法之規定，上訴人主
      張之占有權源係屬民法第九百四十三條之除外條款而無從
      推定，雖上揭所指之新修條款並非已施行之法律，惟生效
      時日業已明定於九十九年八月三日，其條文效力應具一定
      之拘束力；又查最高法院著七十三年台上字第二九八四號
      判決，除未就依民法第九百四十三條占有人所推定之占有
      本權，是否擴及於債權，有所明言外，其判決內容既未經
      選輯為判例，判決意旨亦無從拘束原審判決。
  ２、按占有人以占有之事實，而主張占有物之所有權者，必爭
      執此所有權之人無相反之證明，或其所提出之反證無可憑
      信，始依民法第九百四十三條規定，生推定之效力（最高
      法院三十九年台上字第一二七號、二十九年上字第三七八
      號判例意旨參照）。經查，原審詢以臺灣省政府、花蓮縣
      政府、花蓮市公所後，各該機關之函復資料均無斯時管理
      機關即臺灣省政府准許上訴人使用系爭土地之公文，且被
      上訴人於原審亦提出於五十七年間花蓮縣政府係依違章建
      築處理辦法將上訴人房屋列為違章建築意在便於管理，方
      令上訴人於原址修繕系爭房屋，此舉措並非同意出借系爭
      土地供上訴人使用，即違章建築之管理手段與土地使用借
      貸契約之成立係屬二事，非能混為一談。再者，被上訴人
      提出之臺灣省政府六十七年府建四字第六六四一四號函及
      附件違章建築拆遷計畫書，已證明管理機關向未同意上訴
      人使用系爭土地，足證上訴人實無占有本權，是依上揭判
      例意旨觀之，實無從推定上訴人之占有本權即使用借貸契
      約確有存在。
貳、上訴人則略以：伊係系爭建物的納稅義務人及事實上處分權
    人，目前該屋由伊之母親鄭喜妹及哥哥居住及做生意使用，
    哥哥是在修理皮鞋。系爭建物是由伊向縣商會購買，不是火
    災後重建的等語資為抗辯。並補稱：
（一）系爭房屋之前身係四十年間購自花蓮縣商會合法興建之小
      店鋪，有花蓮縣商會地上建物杜賣證影本可稽，雖因時間
      久遠，有關檔案殘缺不全，無法提出當時系爭土地之管理
      機關臺灣省政府同意花蓮縣商會在該土地興建房屋出售之
      公文，惟不能因此認定臺灣省政府未同意花蓮縣商會使用
      該土地興建房屋出售。否則在當時之時空背景，花蓮縣商
      會豈敢甘冒竊占國土之罪，興建七十餘戶店鋪出售牟利？
      況按間接事實之本身雖非證據，然因其具有判斷直接事實
      存在之作用，故亦有證據之機能，但其如何由間接事實推
      論直接事實之存在，則仍應為必要之說明，始足以推定其
      所推論是否合理，而可認為適法（最高法院七十五年度台
      上字第一八二二號判例參照）。查花蓮縣商會四十年九月
      十四日致花蓮縣政府代電略稱：「一、竊查本會前為繁榮
      市面協助政府都市建設計劃，曾蒙核准申請在南京街以上
      至中正路交叉自由街地段水溝一帶建築露店近將完成」等
      語，可證花蓮縣商會所興建之上開店鋪確經花蓮縣政府核
      准興建。又花蓮縣政府曾致臺灣省政府主席之代電，其事
      由載明：「據江木枝等呈請在和平街水溝上建築店屋可否
      准予臨時建築」等情，更足證明市民申請在公用水溝上建
      築店鋪，花蓮縣政府無權核准，另行呈請有權之上級單位
      核示，由此足以推知當時花蓮縣商會向花蓮縣政府申請在
      自由街、明義街間水溝上興建七十二間店鋪時，亦必向臺
      灣省政府請示並獲其同意，花蓮縣政府始准花蓮縣商會在
      自由街、明義街間水溝上興建店鋪出售，該店鋪既經臺灣
      省政府同意興建，能謂臺灣省政府未同意使用系爭土地？
      由此可證四十年間已獲臺灣省政府同意使用系爭土地。
（二）前揭於四十年間購自花蓮縣商會之店鋪，既經當時系爭土
      地之管理機關臺灣省政府准予在系爭土地興建該店鋪，自
      已取得系爭土地之使用權。迨至五十七年間被上訴人為疏
      濬自由街、明義街間之排水溝，協調住戶拆除前開興建於
      該排水溝上之店鋪，並同意住戶於疏濬後在原址依花蓮縣
      政府五十八年一月十三日府建土字第一四四一號令核准圖
      說統一規劃修建房屋（包含系爭房屋），此期間原同意花
      蓮縣商會在該土地上興建店鋪之臺灣省政府並未收回成命
      ，不准原住戶繼續使用該土地，故上訴人憑此事實主張仍
      有權使用系爭土地，並舉臺灣省政府九十八年五月十五日
      府公三字第０九八一一００三八七號函所附臺灣省政府五
      十八年間與花蓮縣政府就花蓮市○○街、明義街水溝上人
      家興建房屋等往來公文，及被上訴人五十七年市建字第二
      二０一六號通知，以推認花蓮縣政府及被上訴人除分別為
      系爭房屋之承包廠商未依該核准圖說施工請求處分之事，
      及為疏濬工程拆遷排水溝上房屋之事上報臺灣省政府外，
      亦就准上訴人依核准圖說修建系爭房屋之事上報臺灣省政
      府。再依被上訴人於六十七年間擬具，經花蓮縣政府審定
      修正報請臺灣省政府核備之花蓮市○○街、明義街排水溝
      上舊有違章建築拆遷計畫書計畫緣由二所載：「去（六十
      六）年四月二十七日發生火災，燒燬該排水溝上小店鋪四
      十一間（位於中華路與南京路之間部分），過後該等災戶
      一致要求就地復建。惟該處為都市計畫排水溝，所請建築
      與都市計劃分區使用管制目的不合。且土地為公有，依法
      無資核准者，曾多次報省請示，均不獲邀准」等語，足見
      被上訴人在六十七年間曾為花蓮市○○街、明義街排水溝
      被火燒燬之小店鋪災戶要求就復建一事多次報省請示。同
      理，位於同一處所之同一批小店鋪於五十七年因疏濬而需
      拆除重建時，必亦會報省請示。臺灣省政府既未明令禁止
      重建，顯見其四十年間同意花蓮縣商會使用系爭土地興建
      房屋之承諾並未撤銷，亦即未終止使用借貸關係，既然原
      已存在之使用借貸關係並未終止，自屬默示之意思表示，
      而非單純之沉默，被上訴人認係單純之沉默，容有誤會。
      況臺灣省政府由前揭請求處分未依核准圖說施工之承包廠
      商及拆遷排水溝上房屋等公文，既已知悉為配合疏濬自由
      街、明義街間排水溝工程，需暫時拆除該府之前同意花蓮
      縣商會在該處興建之店鋪，並准住戶於疏濬後在原址依該
      核准之圖說修建系爭房屋，其若不同意住戶繼續使用系爭
      土地，即應表示不准住戶在該址修建系爭房屋，其未如此
      表示，應係同意住戶繼續使用該土地修建系爭房屋，原審
      竟謂：「細核該些公文內容，均係關於彼時在花蓮市○○
      街、明義街溝上人家為了興建房屋一事，函請政府機關協
      助督導營造廠確實按圖施作，原告與省政府間也針對興建
      房屋之建設公司未依核准圖說施工且不服取締，經臺灣省
      政府對承包商以違反建築法令加以論處，往來公文未有隻
      字片語提及系爭土地可以供該等溝上人家興建使用，也可
      見溝上人家在當時申請的事項與土地使用無關。則同屬溝
      上人家的被告，既未在申請書上提到使用土地一事，回覆
      人民申請的政府機關也僅針對申請事項加以處理，並沒有
      提及任何將土地借給被告使用的事情，自不得由此推論就
      系爭土地有借貸關係。」云云，非但與上訴人所主張之前
      揭事實不符，且由花蓮市公所或花蓮縣政府與臺灣省政府
      往來之各該公文觀之，僅係政府機關間就承包商違規事項
      應如何處置之往來公文，溝上人家或上訴人均未向政府機
      關提出任何申請，政府機關自不可能有何回覆，然並不能
      因此否定前揭推定事實。
（三）再查占有人於占有物上行使之權利，推定其適法有此權利
      ，民法第九百四十三條定有明文。該條所謂占有人於占有
      物上行使之權利，推定其適法有此權利，其所指之權利，
      究為何種權利，應依占有人行使權利當時之意思定之，並
      非專指所有權而言，最高法院著有七十三年度台上字第二
      九八四號判決可資參酌。是該項推定之權利，不限於所有
      權，尚包括債權（如租賃權、使用權）。上訴人之系爭房
      屋占用系爭土地部分，如認與被上訴人間並未成立使用借
      貸關係，惟上訴人亦表示當時占用系爭土地，係以使用借
      貸之意思行使其權利於系爭土地，依民法第九百四十三條
      規定，亦得推定上訴人就系爭土地占有使用之權。況查當
      初在系爭土地上興建系爭房屋係經政府同意，有花蓮縣政
      府五十八年一月十三日府建土字第一四四一號令，並經政
      府核准營業，足證政府已核定該土地為營業地區。況數十
      年來該地區已屬營業地區，依最高法院七十二年台上字第
      三六七四號判決意旨：「系爭攤位占用之土地，雖非被上
      訴人所有，但該攤位占有之地區，為政府公告指定為攤位
      營業地區並對各攤位辦理登記，發給執照，自應受占有之
      保護」，亦應受占有之保護。
（四）又臺灣省政府六十七年府建字第六六四一四號函及所附花
      蓮縣政府函請臺灣省政府核備之花蓮市○○街、明義街排
      水溝上舊有違章建築拆遷計劃書，其內容雖係關於花蓮縣
      政府六十七年五月十八日召開「花蓮市○○街、明義街排
      水溝上之店鋪災後處理座談會」擬具執行計劃，報請臺灣
      省政府核准等事項，係針對花蓮市○○街、明義街上火災
      戶暫准搭建臨時建築物供臨時營業場所，而與本件未受火
      災燒燬之系爭建築物無關，且由花蓮縣政府上開計劃書緣
      由二所載：「去（六十六）年四月二十七日發生火災，燒
      燬該排水溝上小店鋪四十一間（位於中華路與南京路之間
      部分），過後該等災戶一致要求就地復建。惟該處為都市
      計畫排水溝，所請建築與都市計劃分區使用管制目的不合
      。且土地為公有，依法無資核准者，曾多次報省請示，均
      不獲邀准，且指示其餘未受災之小店鋪，應予拆除自當遵
      照執行，．．．並經勘定後劃定該處為必須限期拆遷地區
      」等情，似尚表示其餘未受災戶之小店鋪，應予拆除，自
      當遵照執行之意旨。然查該拆遷計劃書係依據六十七年五
      月十八日舉行之「花蓮市○○街、明義街排水溝上之店鋪
      災後處理座談會」結論所擬具者，而依該座談會結論（一
      ）固認定原建在水溝上之小店鋪為違章建築，災後依法不
      得重建，其餘未受災之小店鋪亦應依據省府指示予以計畫
      拆除等情，惟依據該結論（二）所示：「基於處理違章建
      築，健全都市發展，應由花蓮市公所依照違章建築處理辦
      法第十三條，擬定對受災違建戶與未受災違建戶之安置治
      本計畫及對受災違建戶暫做臨時建築，暫供臨時營業維生
      之治標計畫，函請省府備案後，依照計畫分別處理」，及
      結論（三）明示：「治本計畫為改建中央市場及其他適合
      改建之市場，以容納重建戶及未受災戶．．．」等情，顯
      見依前開座談會結論擬定之拆遷計畫含蓋自由、明義街排
      水溝上受災之四十一間小店鋪及未受災之三十一間小店鋪
      ，且均安置在改建之中央市場。故按常情絕不可能獨厚受
      災之四十一戶，容許其等在治本拆遷計畫完成安置之前暫
      准搭建臨時建築物，提供受災違建戶作為臨時營業場所，
      俟安置後再予拆除，而對未受災之三十一戶則不待安置即
      行拆除，寧有斯理。是上訴人所有未受災之系爭房屋縱需
      拆除，亦應與受災之四十一戶同於被安置後始有遷讓房屋
      任由拆除之義務，現該中央市場因用地使用區分之問題未
      能解決迄未啟用，導致被上訴人未能依上開計畫安置上訴
      人，反而以無權占有之法律關係訴請上訴人拆屋還地，完
      全不顧被上訴人上開拆遷計畫所明示先安置後拆除之承諾
      ，顯對上訴人有欠公平，且無論社會情勢及住戶生活條件
      有何不同，甚至系爭建物之存在已成為花蓮市都市發展之
      阻礙，亦不能作為政府不履行承諾之藉口，否則政府得以
      相同理由拒絕履行其應負之義務，則違誠信原則及信賴保
      護原則豈不形同虛設，人民之權利又有何保障。原審不察
      ，復未說明被上訴人何以無需受其拆遷計畫之拘束，亦有
      判決不備理由之違法。
（五）被上訴人所辯：花蓮縣政府五十七年府建土字第三五八三
      五號函，其事由載明「為拆除花蓮市○○街、明義街違建
      攤棚一案」，另說明二載明「為拆除花蓮市○○街、明義
      街違建攤販搭建拆遷乙案，業經本縣違章建築處理委員會
      專案小組於七月二十七日集會．．．希該專案小組結論．
      ．．處理。」，而專案小組結論分為四點「結論一：請警
      察局遵照省令及該攤販前具時拆除之切結，即予拆除。結
      論二：攤販中確有生活困難，賴以維生，另覓適當地點收
      容。結論四：由市公所邀集有關單位，尋找適當地點。」
      ，由此可知，溝上人家之前身係攤棚，遭主管機關即花蓮
      縣政府認定為違建，由縣內違章建築處理委員會負責上開
      違建之處置，委員會小組結論係將此處違建攤棚即予拆除
      ，惟其中有生活困難者，則令市公所邀集有關單位，尋找
      收容攤販之適當地點，故市公所依縣令於溝上先行拆除原
      有房屋（以配合改善排水溝工程施工），並統一規劃於溝
      上重建之圖樣，經縣府改正准許後（參五十八年一月十三
      日花蓮縣政府建土字第一四四一號函；受文者係花蓮市公
      所），令上開攤販悉依改正之圖樣重建，方准予溝上安置
      等情。然查系爭房屋之前手，係四十年間由花蓮縣商會奉
      准興建公開出售之店鋪，嗣於五十七年間為配合改善排水
      溝工程施工，經協調暫時拆除並於疏濬後，依花蓮縣政府
      五十八年一月十三日府建土字第一四四一號函令核准圖說
      統一規劃修建為系爭房屋，有花蓮縣商會地上建築物杜賣
      證及花蓮縣政府五十八年一月十三日府建土字第一四四一
      號函令在卷可憑。顯見系爭房屋之前身並非違建攤棚，而
      係奉准興建之店鋪，且依被上訴人所舉花蓮縣政府五十七
      年府建土字第三五八三五號令稿另附承辦人之簽呈內載：
      「查花蓮市○○街、明義街攤販係新違章建築（由花蓮市
      公所遷移部分）希該局依省令切實辦理」等語，尤足證明
      該函所稱花蓮市○○街、明義街攤販另有所指，即係指由
      花蓮市公所遷移之攤販，亦即五十六年間，花蓮市公所為
      興建綜合市場，所遷移至自由街、明義街排水溝下段（亦
      即南京路至福建街間之排水溝上）之攤販，與坐落中正路
      與南京路之間排水溝上稱為溝上人家之系爭房屋不同，有
      被上訴人委託怡興工程顧問有限公司於九十六年五月二十
      二日完成之「花蓮市舊城區溝仔尾『水與文』生機規劃設
      計成果報告書」、花蓮縣政府四月份第一次工作會報紀錄
      ，及花蓮縣花蓮市○○街、明義街間排水溝上小店鋪災後
      處理座談會紀錄在卷可證。況若系爭房屋之前身係屬花蓮
      縣政府五十七年府建土字第三五八三五號函所稱之違建攤
      棚，依該函之意旨應即拆除，攤販中確有生活困難者，另
      覓適當地點收容，並無隻字片語同意所有住戶得在溝上重
      建，有該函可憑，顯見該函所稱違章建築攤棚非指系爭房
      屋，被上訴人企圖張冠李戴，魚目混珠，自不可採。
參、本件原審對於被上訴人之請求，判決被上訴人勝訴，上訴人
    不服提起上訴，並聲明：(1)原判決廢棄。(2)前項廢棄部分，
    駁回被上訴人在第一審之訴及假執行之聲請。被上訴人則聲
    明：上訴駁回。
肆、兩造爭執及不爭執之事項：
一、不爭執之事項：
（一）坐落花蓮縣花蓮市○○段六二二地號土地為中華民國所有
      ，現被上訴人為管理人。
（二）上訴人在上開土地上建有如原審判決書所示，門牌號碼花
      蓮縣花蓮市○○街六十二號建物，面積為二十八平方公尺
      。
二、爭執之事項：
    上訴人與被上訴人間就上開土地有無使用借貸關係？
伍、得心證之理由：
一、本案經本院審理結果，認第一審判決被上訴人勝訴，經核其
    認事用法俱無不當，應予維持，並引用第一審判決所記載之
    理由及證據。
二、本院另補充理由如下：
（一）被上訴人主張系爭土地為中華民國所有，其為系爭土地管
      理機關，上訴人在其在建有門牌號碼花蓮縣花蓮市○○街
      六十二號建物，面積二十八平方公尺，業據其提出土地登
      記謄本、花蓮縣花蓮市地政事務所土地複丈成果圖等件為
      證，並為上訴人所不爭執，堪信被上訴人上開主張為真實
      。
（二）按政府對無權占用公有土地興建房屋者予以容忍，與積極
      承諾其於一定期間內使用土地而成立土地使用借貸契約之
      情形並不相同。尤其在臺灣光復初期國窮民困的年代，地
      方政府往往於重大災害發生後，為了避免災民流離失所而
      造成社會問題，因而容忍災民在國有土地上興建違章建築
      之情形十分常見，此乃本院職務上辦理相關土地糾葛已知
      之事實。即使時至今日，地方政府或因矜恤民眾一時的生
      活困境，或缺乏執法的決心及魄力，或基於其他的原因，
      有時甚至只是為了選票的考量，因而對一些無權占用公有
      土地者予以容忍，乃至於未依違章建築之相關規定逕予拆
      除，或提起訴訟請求返還，但不能因為地方政府採取此種
      妥協、甚至鄉愿的處理態度，即逕認地方政府具有與違法
      占用土地者成立土地使用借貸關係之意思，合先敘明。
（三）查證人柯一夢（於四十一年起擔任花蓮縣商會總幹事）於
      臺灣花蓮地方法院九十四年度花小更字第一號財政部國有
      財產局臺灣北區辦事處花蓮分處與趙建銘間請求返還不當
      得利事件中明確證稱：伊沒有看過花蓮縣商會土地建築物
      杜賣證，伊不知道建築物如何核准興建，不清楚花蓮縣商
      會對花蓮市○○街、明義街河邊上建築物有無基地管理權
      ，其任職花蓮縣商會總幹事期間，沒有杜賣證上所記載之
      基地管理權，商會也沒有制定管理規則，亦沒有管理系爭
      土地，也沒有收取土地之使用費或租金，當時是聽其他理
      監事說這個建築物可以蓋，是花蓮縣政府同意蓋的等語。
      其證述並不能證明當時之地方政府有與系爭土地上住戶就
      系爭土地成立使用借貸契約之意思。是即使上訴人所提出
      花蓮縣商會與訴外人陳吉間之「花蓮縣商會地上建築物杜
      賣證」確係花蓮縣商會於當年發給訴外人陳吉的售屋證明
      ，亦不能據此遽認兩造間曾就系爭土地成立使用借貸契約
      。上訴人執此主張系爭土地上原有房屋（即於五十七年間
      重建前之房屋）於四十年間興建時，即已取得系爭土地之
      基地使用權而成立使用借貸關係一節，顯屬無據。
（四）上訴人再抗辯臺灣省政府未明令禁此重建，顯見其於四十
      年間同意花蓮縣商會使用系爭土地興建房屋之承諾並未撤
      銷，亦即未終止使用借貸關係，既然原已存在之使用借貸
      關係並未終止，自屬默示之意思表示，而非單純之沉默云
      云。惟按所謂默示之意思表示，係指依表意人之舉動或其
      他情事，足以間接推知其效果意思者而言，若單純之沉默
      ，則除有特別情事，依社會觀念可認為一定意思表示，或
      依交易上之慣例或特定人間之特別情事，足認為承諾者外
      ，不得謂為默示之意思表示（最高法院二十九年度上字第
      七六二號、二十一年度上字第一五九八號判例意旨參照）
      。再按意思表示有明示及默示之分。前者係以言詞、文字
      或其他習用方法直接表示其意思之謂，後者乃以其他方法
      間接的使人推知其意思。而默示之意思表示與單純之沉默
      有別。單純之沉默除經法律明定視為已有某種意思表示外
      ，不得即認係表示行為（最高法院八十年度台上字第一四
      七０號判決意旨參照）。查，就兩造提出及原審函調之臺
      灣省政府、花蓮縣政府與被上訴人間往來公文之內容綜合
      以觀，被上訴人雖於五十七年間為了上開排水溝工程上的
      需要，協調原來溝上人家暫時拆除原有房屋，嗣於排水溝
      完成後，輔導溝上人家在原址依統一圖樣重建。然仍不足
      以據此認定被上訴人有與上訴人就系爭土地成立土地使用
      借貸契約之意思，亦均無法推知臺灣省政府於當時有默示
      同意上訴人使用系爭土地之意思，且並無特別情事，依社
      會觀念可認為一定意思表示，或依交易上之慣例或其等間
      之特別情事，足認為臺灣省政府有承諾之意思，更未經法
      律明定臺灣省政府前揭函令視為已有某種意思表示，故上
      訴人抗辯臺灣省政府默示其與上訴人間之使用借貸關係並
      未終止云云，即無可採。
（五）次按占有人於占有物上行使之權利，推定其適法有此權利
      ，民法第九百四十三條第一項定有明文。該條文於九十九
      年二月三日修正公布增訂第二項規定：「前項推定，於下
      列情形不適用之：一、占有已登記之不動產而行使物權。
      二、占有人行使所有權以外之權利者，對使其占有之人。
      」，並自公布後六個月施行。且其修正理由第三點更指出
      ：占有人依第一項規定於占有物上行使權利，僅須證明其
      為占有人，即受本條權利之推定，就其占有物上行使之權
      利，不負舉證責任。惟於根據債權（如租賃或借貸）或限
      制物權（如動產質權）等所有權以外之權利而占有他人之
      物者，在占有人與使其占有人間，如逕依第一項規定而為
      權利適法之推定，其結果殊欠合理。．．．依訴訟法上舉
      證責任分配之法則，占有人對有權占有之事實負舉證責任
      ，惟如依本法現行規定即得主張有租賃權（或借貸權）而
      無庸另負舉證之責，顯與訴訟法上舉證責任分配之法則有
      違，且有欠公平，爰增訂第二項第二款規定，於占有人行
      使所有權以外之權利時，占有人不得對使其占有之人主張
      前項推定之效果，俾符公平。是依上開說明，本件上訴人
      係主張所有權以外之權利（使用借貸），對使其占有之被
      上訴人，依法並不受占有權利為適法之推定，故上訴人對
      此主張推定有占有權利及不負舉證責任，實不足採。
（六）再按占有人以占有之事實，而主張占有物之所有權者，必
      爭執此所有權之人無相反之證明，或其所提出之反證無可
      憑信，始依民法第九百四十三條規定，生推定之效力（最
      高法院三十九年台上字第一二七號判例參照）。查兩造提
      出之臺灣省政府、花蓮縣政府、花蓮市公所函文均無當時
      管理機關即臺灣省政府准許上訴人使用系爭土地之公文，
      且花蓮縣政府於五十七年間係依違章建築處理辦法將上訴
      人房屋列為違章建築，意在便於管理，方令上訴人於原址
      修繕系爭房屋，此舉措並非同意出借系爭土地供上訴人使
      用，即違章建築之管理手段與土地使用借貸契約之成立確
      屬二事，不能混為一談。足認上揭函文確屬僅將違章建築
      令上訴人於原址修繕房屋以便於管理，並非同意出借使用
      ，況上訴人亦未提出其為攤商之營利事業登記證，以證明
      系爭建物係政府公告指定為攤位營業地區，其並已為攤位
      辦理登記，且已取得執照供其營業，是無從依最高法院七
      十二年台上字第三六七四號判決意旨，據以認定上訴人受
      占有之保護。
（七）又花蓮縣政府於六十七年六月十九日審定修正之「花蓮市
      自由、信義街間排水溝上舊有違章建築拆遷計畫書」，雖
      其中「計畫緣由一」載明：「本市○○街、明義街間排水
      溝上原有木造小店舖七十二間，係四十年間由花蓮縣商會
      興建售予市民作為營業或住宅使用。五十七年本縣為改善
      該排水溝，因工程需要，本所協調暫時拆除，並統一規劃
      ，轉報花蓮縣政府以五十八年一月十三日府建土字第一四
      四號核准照圖修建復原。」，再於「計畫緣由二」中記載
      ：「去（六十六）年四月二十七日發生火災，燒燬該排水
      溝上小店鋪四十一間（位於中華路與南京路之間部分），
      過後該等災戶一致要求就地復建。惟該處為都市計畫排水
      溝，所請建築與都市計畫分區使用管制目的不合。且土地
      為公有，依法無資核准者，曾多次報省請示，均不獲邀准
      ，且指示其餘未受災之小店鋪，應予拆除自當遵照執行，
      ．．．並經勘定後劃定該處為必須限期拆遷地區．．．」
      ，惟嗣後因中央市場迄今用地土地使用區分問題未能解決
      ，興建完成之中央市場迄今未能啟用，致無權占用系爭土
      地之住戶未能依上開計劃予以安置等情固然屬實，但也正
      因如此，上訴人始得以在原址繼續占有使用系爭土地至今
      。換言之，上開拆遷計劃未能實現，實際受到損害的是花
      蓮市地區的都市計劃，而非系爭土地上之住戶，況上訴人
      占用系爭公有土地之時間，自四十年間起訴迄今幾近六十
      年，即使自花蓮縣政府擬定上開拆遷計劃之六十七年間起
      算，亦已長達三十餘年，社會情勢及上訴人之家庭狀況、
      生活條件早已大不相同，系爭房屋甚至已多次易手，當初
      政府安置、照顧上開住戶之理由毋已不復存在，系爭房屋
      之存在業已成為花蓮市都市發展的阻礙，上訴人猶以政府
      迄今未予安置做為被上訴人不得請求拆屋還地之理由，實
      已嚴重違反誠信原則，而不足取。
（八）況且，即使認為於四十年間或五十七年間占用系爭土地的
      原始住戶與被上訴人間，已經成立以暫時安置災民生活為
      借貸目的土地使用借貸契約，該使用借貸契約亦僅存在於
      被上訴人與當年的土地占有人之間，在歷經數十年後之現
      今，依當時借貸之目的，亦早已使用完畢，依民法第四百
      七十條第一項之規定，被上訴人亦得請求返還系爭土地，
      並無違反誠信原則或權利濫用之情事。本件上訴人主張其
      與被上訴人間就系爭土地仍有使用借貸之法律關係存在而
      拒絕返還土地，即顯屬無據。
（九）再上訴人抗辯其所有系爭建物與被上訴人所稱之「溝上人
      家」之建物不同，非係花蓮縣政府五十七年府建土字第三
      五八三五號函所稱之違章建築攤棚云云。惟上訴人前揭主
      張其非係「溝上人家」之違章建築攤棚，即更無與被上訴
      人間有何權利行使之瓜葛，而無所謂「使用借貸」之問題
      ，則被上訴人主張拆除系爭建物，更屬有據。
三、原審依被上訴人之主張，所為上訴人不利之判決，並無不合
    ，本院上開理由雖有所補充，惟結論則尚無二致，上訴意旨
    指摘原判決不當，求予廢棄，為無理由，其上訴應予駁回。
四、本件判決之基礎已臻明確，兩造其餘攻擊、防禦方法及舉證
    ，經本院審酌後，均與判決結果無影響，毋庸一一予以論列
    ，併予敘明。
據上論結，本件上訴為無理由，依民事訴訟法第四百五十四條、
第四百四十九條第一項、第七十八條，判決如主文。
中    華    民    國    100    年    5    月    27    日
                  民事庭審判長法  官  何方興
                              法  官  王紋瑩
                              法  官  陳秋錦
以上正本係照原本作成。
本件不得上訴。
中    華    民    國   100    年    5     月    27    日
                              書記官  吳璧娟